最高法院民事判決　　　　　　　　　　　　　　　八十七年度台上字第二五七九號
　　上訴人　李 淑 玲
　　上訴人　顏 庭 恭
　　　　　　李 老 景
　　　　　　李 清 直
　　　　　　李 清 保
　　　　　　李吳春綢
　　　　　　李 石 元
　　　　　　李 丙 丁
　　　　　　李 日 吉
右當事人間請求分割共有物事件，兩造對於中華民國八十六年十二月八日臺灣高等法
院台南分院第二審判決（八十五年度上字第三四號），各自提起上訴，本院判決如左
：
    主  文
原判決廢棄，發回臺灣高等法院台南分院。
    理  由
本件為分割共有物之訴，其訴訟標的對於共同訴訟之各人必須合一確定，依民事訴訟
法第五十六條第一項第一款規定，上訴人顏庭恭上訴之效力，及於同造之李老景、李
清直、李清保、李吳春綢、李石元、李丙丁、李日吉（下稱李老景等七人），爰將之
併列為上訴人，合先明。
本件上訴人李淑玲主張：坐落雲林縣元長鄉○○段一○三二號土地，面積○點三七四
四公頃，係兩造共有。兩造就上開土地並無不分割之特約，依其使用目的，亦無不能
分割之情形，惟無法協議分割等情，爰求為判決分割。
上訴人顏庭恭則以：系爭土地如原判決附圖卯案所示Ｂ部分現為空地，且與伊所有同
段一○三三號土地相鄰，該部分分歸伊取得，最為適合等語。上訴人李老景等七人以
：請依土地使用狀況分割，李老景、李清直、李清保、李吳春綢願按應有部分比例保
持共有，李石元、李丙丁亦願保持共有等語，資為抗辯。
原審以：系爭土地東北邊部分有李老景之房屋，南邊中間為李石元之房屋，近西北邊
有李日吉之鐵皮屋，審酌上開土地使用狀況，及李老景、李清直、李清保、李吳春綢
願按應有部分比例保持共有，李石元、李丙丁亦願保持共有，又李日吉主張其鐵皮屋
花費新台幣（下同）二百萬元之鉅，而李淑玲取得系爭土地應有部分將近李日吉之八
倍，僅以八十一萬一千二百元購得，李日吉欲保有其鐵皮屋即有正當理由等情狀，認
系爭土地依原判決附圖寅案所示方法分割為適當。因而將第一審依第一審判決附圖丁
所示分割方法為分割之判決廢棄，改判依原判決附圖寅案所示分割方法為分割，即將
Ａ部分○點○九八九公頃分歸李老景、李清直、李清保、李吳春綢共同取得，並按其
應有部分之比例保持共有；Ｂ部分○點○四七四公頃分歸顏庭恭取得；Ｃ部分○點五
七五公頃分歸李石元、李丙丁共同取得，並按其應有部分之比例保持共有；Ｄ部分○
點○一四一公頃分歸李日吉取得；Ｅ部分○點一○八九公頃分歸李淑玲取得；Ｆ部分
○點○四七六公頃由兩造取得依原應有部分比例保持共有。
查李淑玲在原審一再主張李日吉未經共有人同意，擅在系爭土地所蓋之鐵皮屋，經台
灣省雲林縣政府建設局實地勘查，確係違章建築房屋，只是無拆除經費，尚未拆除云
云，並提出台灣省雲林縣政府函影本乙件為證（見原審卷一第二二九、二三○頁，卷
二第一一三、一一六頁），倘非虛妄，李日吉所建之鐵皮屋勢將拆除，原審猶為遷就
該鐵皮屋，而將該鐵皮屋坐落之Ｄ部分分歸李日吉，致李淑玲分得之Ｅ部分缺右上角
，影響其土地之利用及價值，是否符合公平原則，非無疑義。次查分割共有物，以消
滅共有關係為目的，法院裁判分割共有土地時，除因該土地內部分土地之使用目的不
能分割（如為道路）或部分共有人仍願維持其共有關係，應就該部分土地不予分割或
准該部分共有人成立新共有關係外，應將土地分配於各共有人單獨所有。原審將原判
決附圖寅案所示之Ｆ部分分歸兩造共有，並未說明其理由，亦有判決不備理由之違法
。兩造上訴論旨，分別指摘原判決不當，求予廢棄，均非無理由。
據上論結，本件兩造上訴均有理由，依民事訴訟法第四百七十七條第一項、第四百七
十八條第一項，判決如主文。
中      華      民      國    八十七    年     十一     月      五      日
                              最高法院民事第四庭
                                  審判長法官  林  奇  福
                                        法官  許  朝  雄
                                        法官  陳  國  禎
                                        法官  李  彥  文
                                        法官  陳  重  瑜
      右正本證明與原本無異
                                              書  記  官
中      華      民      國    八十七    年     十一     月     十九     日
